【裁判字號】    88,重上,388
【裁判日期】    890125
【裁判案由】    清償借款
【裁判全文】
臺灣高等法院民事判決              八十八年度重上字第三八八號
    上  訴  人  甲○○
    訴訟代理人  李漢鑫律師
    被  上訴人  經濟部工業局  設台北市○○路○段四一之三號
    法定代理人  汪雅康        .
    訴訟代理人  許士宦律師
    複  代理人  許啟龍律師
右當事人間請求清償借款事件，上訴人對於中華民國八十八年七月二日臺灣臺北地方
法院八十八年度重訴更字第一號第一審判決，提起上訴，本院判決如左：
    主    文
上訴駁回。
第二審訴訟費用由上訴人負擔。
    事    實
甲、上訴人方面：
  一、聲明：求為判決：
    (一)原判決關於不利於上訴人部份廢棄。
    (二)被上訴人第一審之訴及假執行之聲請均駁回。
    (三)第一審及第二審訴訟費用由被上訴人負擔。
    (四)如受不利益之判決，願供擔保請准予免為假執行。
  二、陳述：除與原判決記載相同者，茲引用之外，補陳略稱：
    (一)弘一科技股份有限公司（下稱弘一公司）在八十二年一月前購入該計劃產品，
      另配件超過新台幣肆仟萬元，迄今仍堆積在庫房，足見該計劃產品，尚未真正
      開發完成。
    (二)高科技產品開發至少分成：1.雛形產品；2.工程樣品；3.銷售樣品三階段，每
      一階段皆有其瓶頸，而廠方與被上訴人產品計劃合約之精神，應在於第三階段
      之銷售樣品層次，方屬有實質政策意義，然廠方於簽訂償還配合款合約時，只
      達第二階段，並未達到第三階段之銷售樣品階段。第二及第三階段皆可謂產品
      計劃告一段落，然考量合約之精神應屬於第三階段完成，方屬有有實質意義。
    (三)被上訴人請求權業已讓與訴外人交通銀行，其請求顯無理由：
      1.查被上訴人據以請求上訴人連帶給付借款，無非以上訴人簽署之「鼓勵民間
        事業開發工業新產品計劃開發費用配合款合約書」，及八十三年六月二日雙
        方為增修上開合約書所簽訂之「增修合約書」為依據，然雙方為增修「鼓勵
        民間事業開發工業新產品計劃開發費用配合款合約書」所簽訂之「增修合約
        書」內容，被上訴人據以向上訴人請求之債權，按該合約內容約定業已讓與
        訴外人交通銀行，並經上訴人同意，從而被上訴人仍援依前開「鼓勵民間事
        業開發工業新產品計劃開發費用配合款合約書」向上訴人請求，依法顯無理
        由。
      2.按增訂合約書第三條第二款約定「原合約之規定除與增修合約相抵觸之部分
        無效外．．．」，顯見增修合約書有變更原合約效果並有優先效力。準此，
        揆諸增修合約書第二條第二、三款之約定：「乙方應自甲方核可函發文日起
        一個月內開立與各期還款金額一致之到期還款本票（抬頭為交通銀行）共十
        二張，直接交付交通銀行並換回原質押之本票。交通銀行依核定之還款計劃
        書分期提示乙方之還款本票。」顯見，被上訴人請求權業已移轉交通銀行，
        茲臚陳如后：
    (1)該約定書係命上訴人『直接』交付抬頭為交通銀行之本票與交通銀行，尚非
        被上訴人。
      (2)又該合約書係要求交通銀行向上訴人請求，尚非被上訴人得據以請求，故係
        約定交通銀行為權利主體，應向被上訴人提示上訴人之本票。
      (3)交通銀行持有上訴人質押之本票，苟非債權人何以得持有質押之本票。再者
        ，依同合約書第一條第二款，被上訴人業已返還質押本票，顯見，被上訴人
        已非權利主體。
    (四)被上訴人請求方法與雙方約定債之本旨顯不相當：
      1.查民法第一九九條第一規定「債權人基於債之關係，得向債務人請求給付」
        ，係指債權人得依債之本旨向債務人請求給付，惟逾越債之本旨向債務人請
        求，即非法所許，債務人自得拒絕債權人之請求。    
      2.復查，增修合約書第二條第二、三款之約定，苟鈞院認定尚非請求權主體移
        轉與交通銀行者，則就文義上及當事真意，該條款亦應屬「利他契約」，不
        然，在評價上起碼是「給付方法之約定」。職是之故，如鈞院認定：
      (1)是「利他契約」，則被上訴人依民法第二百六十九條規定，亦僅可命債務人
        向第三人即交通銀行為給付，當不得以自己名義向債務人請求給付與己。
      (2)是「給付方法之約定」，則債權人依前揭說明，於在命債務人為給付時，亦
        僅得依債之本旨即雙方約定給付方法向債務人請求，惟查，本件被上訴人因
        違反給付方法之約定而向上訴人請求，自不發生請求之效力，則上訴人當可
        依法拒絕被上訴人之請求，殆無疑義。
    (五)綜前所陳，被上訴人之實體請求權業已不存在，或屬利他契約，仍以己名義請
      求，或違反債之本旨逾越給付方法之約定，仍率爾請求，惟原審漏未調查，驟
      為上訴人無理由予以駁回，該項判決認事用法，尚難甘服。
  三、證據：除援用第一審所提證據外，補提：開發費用配合款增修合約書影本乙份
            為證。
乙、被上訴人方面：
  一、聲明：求為判決：
    (一)上訴駁回。
    (二)第二審訴訟費用由上訴人負擔。
  二、陳述：除與原判決記載相同者，茲引用之外，補陳略稱：
    (一)緣訴外人弘一公司與龍相電子股份有限公司為實施微小型硬式磁碟機新產品開
      發計畫，曾依經濟部發布之「鼓勵民間事業工業新產品辦法」，向被上訴人申
      請開發費用配合款新台幣（以下同）一千五百五十萬元，有八十一年六月十二
      日簽訂「鼓勵民間事業開發工業新產品計畫開發費用配合款合約書」（下稱合
      約書）可稽，嗣又於八十三年六月二日簽訂「增修合約書」。
    (二)兩造簽約後，被上訴人即依約逐次撥付配合款，實際撥付共計一千四百八十萬
      二千三百七十二元。依合約書第九條第三款約定，本配合款應由弘一公司於本
      計畫產品完成日起滿一年之次日起，以每三個月為一期，共分十二期，分期返
      還配合款。本件計畫產品業於八十二年四月三十日完成，弘一公司亦依合約書
      第九條第一款、增修合約書第二條第(一)項第(1)款約定，於八十三年二月二十二
      日函送結案報告及配合款還款計畫表等文件，此有該公司八十三年二月二十二
      日弘一（八三管）字第六一號函可稽。被上訴人並已同意（備查）其還款計畫
      表在案。
    (三)依弘一公司檢附還款計畫表所載，弘一公司應分別於八十三年四月、七月、十
      月、八十四年一月、四月、七月、十月、八十五年一月、四月、七月、十月及
      八十六年一月各償還一百二十三萬三千五百三十一元，即弘一公司應於各該月
      末日各償還一百二十三萬三千五百三十一元。惟弘一公司自第一期款（八十三
      年四月三十日到期）即拒不清償，經被上訴人起訴請求弘一公司全數返還借款
      ，業經台灣台北地方法院八十五年度重訴字第二八四號、鈞院八十五年度重上
      字第三四六號及最高法院八十七年度台上字第四六號判決命弘一公司如數給付
      確定在案。
    (四)上訴人係弘一公司履約之連帶保證人，依連帶保證關係，自應與弘一公司負連
      帶給付責任，況且，本件借款借款清償之條件，倘縱如上訴人所述並未量產計
      畫產品而成就，但弘一公司既允諾上開期限為清償，且為被上訴人首肯，則兩
      造就原契約之履行期限既已變更，則被上訴人依變更後之履行期提起本訴，亦
      屬有據。上訴人雖抗辯稱該配合款還款計畫表係為配合政策所製作云云，縱如
      上訴人所述，上開結業報告係為配合政策而擬作為真，然兩造既已約定弘一公
      司應於八十二年三月三十一日前完成計畫產品，參酌前開系爭合約第九條第三
      款之約定，則上訴人至遲應於八十三年四月一日起配合還款為是，否則上訴人
      如未能完成計畫產品，則系爭配合款返還條件均無成就之日，此當非兩造訂約
      之真意。
    (五)被上訴人從未將系爭債權讓與他人：
      依前揭「增修合約書」意旨「：有關配合款及技術使用等款項之撥、收款事宜
      由交通銀行負責：」，亦即交通銀行僅負責系爭配合款之撥付及收款相關事宜
      。況且，如本件配合款債權若有轉讓情事，上訴人應早於八十三年六月二日「
      增修合約書」簽訂時即已知悉被上訴人已非系爭債權權利主體，而於另案被上
      訴人請求主債務人（即弘一科技公司）返還系爭配合款時，即可為抗辯，但另
      案中並不見上訴人或訴外人弘一科技公司援此為抗辯及主張，足見被上訴人就
      此主張，顯為無據，僅為延滯訴訟而已。
  三、證據：援用第一審所提證據。
    理    由
一、本件被上訴人主張：訴外人弘一公司（已另案判決確定）依經濟部頒布之鼓勵民
    間事業工業新產品辦法，邀請上訴人甲○○為連帶保證人，於八十一年六月十二
    日與被上訴人訂立合約書，申請開發費用配合款，被上訴人旋即依該合約撥付配
    合款一千四百八十萬二千三百七十二元予弘一公司。嗣弘一公司於八十二年四月
    三十日完成計劃產品，依系爭合約第九條第三款約定，弘一公司即應於計劃產品
    完成日起滿一年之次日起，以每三月為一期分期返還配合款，且弘一公司亦依系
    爭合約書第九條第一款、增修合約書第二條第一項第一款約定，提出返款計劃書
    ，同意分別於八十三年四月、七月、十月、八十四年一月、四月、七月、十月、
    八十五年一月、四月、七月、十月及八十六年一月各償還一百二十三萬三千五百
    三十一元，合計一千四百八十萬二千三百七十二元，詎弘一公司自第一期起拒不
    清償，連帶保證人即甲○○均未代為清償，爰依連帶保證之法律關係訴請上訴人
    給付一千四百八十萬二千三百七十二元及其遲延利息等語。
二、上訴人則以：依系爭合約第九條第三項約定，配合款之返還須以計劃產品已達「
    產品化」為條件，而弘一公司八十三年二月二十二日函送被上訴人所附之結案報
    告，係為配合被上訴人之政策與計劃進度之用，尚難謂計劃產品已達「產品化」
    之程度，事實上因該磁碟機雖可操作，但只要受到震動，即刻當機，無法量產，
    是以相關零件，全部堆積在廠房，形同廢棄，迄未使用，足見條件未成就，是系
    爭配合款返還之履行期尚未屆至，被上訴人訴請上訴人返還為無理由。且被上訴
    人請求權業已讓與訴外人交通銀行，其請求方法與雙方約定債之本旨顯不相當云
    云，資為抗辯。
三、被上訴人主張弘一公司邀請上訴人為連帶保證人，於八十一年六月十二日與被上
    訴人訂立合約書，被上訴人已依該合約撥付弘一公司一千四百八十萬二千三百七
    十二元等情，業據提出開發費用配合款合約書、弘一公司八十三年二月二十二日
    （管字）第六一號函及所附返款計劃書、經濟部工業局八十三年三月七日工（
    八三）二字第八一九九號函各一件為證（見原審卷第二二至三七頁），且為上訴
    人所不爭執，堪信被上訴人主張之上揭事實為真實。被上訴人復主張系爭配合款
    返還履行期已因弘一公司完成計劃產品而屆至，惟為上訴人否認，經查：系爭合
    約書第九條第三款配合款返還之約定記載：「乙方（係指弘一公司及龍相公司）
    應自本計劃產品完成日起滿一年之次日起，由乙方弘一公司以每三月為一期，分
    期返還配合款，期間三年，共十二期，每期一百二十九萬一千六百六十六元」，
    是弘一公司依前開約定自應於完成本計劃產品完成日起滿一年之日起分十二期返
    還配合款，而弘一公司亦確於八十二年四月三十日完成計劃產品，此有弘一公司
    提出其所製作之「鼓勵民間事業開發工業新產品執行成果報告」第五頁記載：「
    ．．．自民國八十年十月開始投入微小型硬式磁碟機的研究開發，並順利於民國
    八十二年四月三十日完成。．．．」等甚明（見原審八十五年度重訴字第二八四
    號影印卷第七八頁），而上訴人對上開書證之真正既不爭執，自堪認被上訴人主
    張系爭借款已自八十三年五月一日起分別屆期之事實為真實。上訴人雖再抗辯該
    報告僅係研究開發第一階，實際上該磁碟機受到震動即刻當機，無法量產，是以
    相關零件全部堆積在廠房，並未達到第三階段之銷售樣品階段。第二及第三階段
    皆可謂產品計劃告一段落，應於第三階段完成，方屬有有實質意義，足見該計劃
    產品尚未完成，條件未成就云云，惟查：
    (一)上開執行成果報告，係弘一公司所自行製作，內容詳細說明研究、開發、測試
      之經過，計劃目標執行情形，經費支出，成果效益實際達成情形之檢討，並有
      對本計劃產品未來之投資計劃與未來五年產銷量、值之預估與建議，而每一階
      段均詳細記載產品可靠度測試，設計成熟度測試等完成時間，足見該報告所稱
      之順利於八十二年四月三十日完成，係合約所指之計劃產品完成，且報告中亦
      明載「此產品將從六月份起開始生產」（見同前卷七八頁），顯亦已達「產品
      化」之程度，條件應已成就。上訴人所為否認之抗辯云云，已難以採信。
    (二)縱訴外人弘一公司於本院八十五年度重上字第三四六號清償借款事件提出各種
      零件圖及照片，原料統計表、盤存清冊、產品用料清表，表示只要受到震動，
      即刻當機，無法量產云云，然查該資料僅能證明有原料零件之存貨，並不能證
      明產品未完成。所稱之受到震動即當機云云，與成果報告中所稱之測試完成矛
      盾，均不足採信。
    (三)況依兩造合約第十條約定，如產品開發失敗，乙方（即弘一公司）應正式行文
      通知甲方（即被上訴人），而弘一公司迄今並未通知開發失敗，反提出產品開
      發完成之成果報告，自不能臨訟方反指產品開發失敗未完成，是上訴人執此抗
      辯，自非可採。
    (四)退一步言之，弘一公司已依合約書第九條第三項第一款之約定，於八十三年二
      月二十二日以弘一（管）字第六一號函，提出「配合款還款計劃表」於被上
      訴人，自行承諾表明同意於八十三年四月、七月、十月、八十四年一月、四月
      、七月、十月、八十五年一月、四月、七月、十月及八十六年一月各償還一百
      二十三萬三千五百三十一元。是以本件借款之清償條件，倘縱如上訴人所述並
      未量產計劃產品而成就，但弘一公司既已允諾於上開期限為清償，且為被上訴
      人首肯，而上訴人亦同意「若乙方（指弘一公司）不履行本合約所負之債務時
      ，連帶保證人（上訴人）立即連帶負責如數清償，．．．」（見合約書第十八
      條），且被上訴人訴請弘一公司清償債務事件，亦經判決確定，有被上訴人提
      出之台灣台北地方法院（八十五年度重訴字第二八四號）、本院（八十五年度
      重上字第三四六號）及最高法院（八十七年度台上字第四六號）民事判決書，
      附卷可稽（見原審卷第三九至五六頁），從而被上訴人依上開約定提起本訴，
      亦屬有據。
四、上訴人雖又抗辯依增修合約書第二條第二、三款之約定：「乙方應自甲方核可函
    發文日起一個月內開立與各期還款金額一致之到期還款本票（抬頭為交通銀行）
    共十二張，直接交付交通銀行並換回原質押之本票。交通銀行依核定之還款計劃
    書分期提示乙方之還款本票。」顯見，被上訴人請求權業已移轉交通銀行，被上
    訴人已非權利主體。縱增修合約書第二條第二、三款之約定，苟非請求權主體移
    轉與交通銀行，亦應屬「利他契約」，不然，起碼是「給付方法之約定」。是被
    上訴人依民法第二百六十九條規定，亦僅可命債務人向第三人即交通銀行為給付
    ，不得以自己名義向債務人請求給付與己。依「給付方法之約定」，在命債務人
    為給付時，亦僅得依債之本旨即雙方約定給付方法向債務人請求云云，惟查增修
    合約書前言已明示：「．．．有關配合款及技術使用費等款項之撥、收款事宜由
    交通銀行負責，．．．」（見原審卷第三一頁），是增修合約書無非是被上訴人
    將本件有關款項之撥款及收款事務，委由交通銀行代為辦理，其約定弘一公司應
    自被上訴人核可函發文日起一個月內開立與各期還款金額一致之到期還款本票（
    抬頭為交通銀行）共十二張，直接交付交通銀行並換回原質押之本票，係為便於
    收款，觀之交通銀行依（被上訴人）核定之還款計劃書分期提示乙方（弘一公司
    ）之還款本票之約定自明，顯見增修合約書並非債權轉讓之約定，且上訴人同意
    被上訴人毋須先就弘一公司受償，得逕向連帶保證人即上訴人求償（見合約書第
    十八條第二項第一款），是故，上訴人之抗辯，自無可取。
五、綜上所述，本件被上訴人主張訴外人弘一公司依經濟部頒布之鼓勵民間事業工業
    新產品辦法，邀請上訴人為連帶保證人，與被上訴人訂立合約書，被上訴人依該
    合約撥付配合款一千四百八十萬二千三百七十二元予弘一公司。弘一公司依系爭
    合約書第九條第一款、增修合約書第二條第一項第一款約定，提出返款計劃書，
    詎弘一公司自第一期起拒不清償，上訴人亦未代為清償等語，為可採，上訴人所
    辯均為無可取。依兩造合約書之約定，被上訴人自得請求上訴人連帶給付。從而
    ，被上訴人本於連帶保證之法律關係，請求上訴人給付一千四百八十萬二千三百
    七十二元及如原判決附表所示之法定遲延利息，為有理由，應予准許。是則原審
    判命上訴人如數給付，於法並無不合。上訴意旨指摘原判決不當，求予廢棄改判
    ，為無理由，應予駁回其上訴。
六、本件事證已臻明確，兩造其餘攻擊、防禦方法及提出之證據，經審酌與判決結果
    不生影響，爰不再一一論述，併此敘明。
據上論結，本件上訴為無理由，依民事訴訟法第四百四十九條第一項、第七十八條，
判決如主文。
中      華      民      國    八十九    年      一      月    二十五    日
                                臺灣高等法院民事第十一庭
                                    審判長法  官  吳  景  源
                                          法  官  滕  允  潔
                                          法  官  連  正  義
右正本係照原本作成。
如不服本判決，應於收受送達後二十日內向本院提出上訴書狀，其未表明上訴理由者
，並應於提出上訴後二十日內向本院補提理由書狀（均須按他造當事人之人數附繕本
）。
中      華      民      國    八十九    年      一      月    二十六    日
                                          書記官  張  永  中


司法院資訊處製作；財團法人民間司法改革基金會備份。
